臺灣桃園地方法院刑事判決　　　　　　　92年度易字第1190號
公　訴　人　臺灣桃園地方法院檢察署檢察官
被　　　告　甲○○　男　56歲.
上列被告因詐欺案件，經檢察官提起公訴（91年度偵字第12986號）
，本院判決如下：
    主  文
甲○○無罪。
    理  由
一、公訴意旨略以：被告甲○○明知坐落新竹縣五峰鄉○○段
    860 及800 之1 地號等土地（下稱系爭2 筆土地）為國有，
    並分別為葛廣禮、葛廣儀於民國81年2 月25日、同年10月2
    日登記享有地上權，自身並無該等土地所有權，仍意圖為自
    己不法之所有，於84年2 月26日，在臺北縣永和市○○路○
    段玉山銀行大樓13樓租屋處，向告訴人乙○○佯稱前開土地
    為其所有，欲行出售，使告訴人陷於錯誤，交付新台幣（下
    同）150 萬元，加以購買，嗣因長時未能辦理過戶登記，經
    告訴人申請土地登記謄本查證，始知受騙。因認被告涉有刑
    法第339 條第1 項之詐欺取財罪嫌。
二、按犯罪事實應依證據認定之，無證據不得認定犯罪事實，又
    不能證明被告犯罪或其行為不罰者，應諭知無罪之判決，刑
    事訴訟法第154 條第2 項、第301 條第1 項分別定有明文；
    又刑事訴訟上證明之資料，無論其為直接或間接證據，均須
    達於通常一般人均不致有所懷疑，而得確信其為真實之程度
    ，始得據為有罪之認定，若其關於被告是否犯罪之證明未能
    達此程度，而有合理性懷疑之存在，致使無法形成有罪之確
    信，根據「罪證有疑，利於被告」之證據法則，即不得遽為
    不利被告之認定，此有最高法院76年臺上字第4986號判例可
    資參照。另被害人所述被害情形如無瑕疵可指，而就其他方
    面調查又與事實相符，其供述始足據為判決之基礎；而告訴
    人之告訴，係以使被告受刑事訴追為目的，是其陳述是否與
    事實相符，仍應調查其他證據以資審認，有最高法院32年上
    字第657號、52年臺上字第1300號判例可資參照。
三、公訴人認被告涉犯上開罪嫌，無非係以告訴人指訴、證人葛
    新志、張永富、楊廣文等人之證詞、葛新志之
    爭2筆土地之土地登記謄本為其論據。訊據被告堅決否認有
    何詐欺告訴人之犯行，辯稱：告訴人明知其係購買系爭2筆
    土地之使用權、耕作權及地上物之讓渡，並非所有權，此於
    契約書上已有載明，且系爭2筆土地係被告以同地段873 地
    號土地（以下稱873 地號土地）中1 公頃與姨媽陳春梅交換
    而來，因被告與告訴人簽約後陳春梅病重，未能辦理過戶，
    告訴人乃於84年9 月5 日主動要求將其購買系爭2 筆土地之
    價金150 萬元、購買873 地號土地中另1 公頃之價金75萬元
    及告訴人借予陳春梅之35萬元，共260 萬元，改買桃園縣復
    興鄉○○段908 、909 地號土地（以下稱908 、909 地號土
    地），被告已將此部分土地交付告訴人使用等語。經查：
  (一)按刑法第339條第1項詐欺罪之成立，以意圖為自己或第三
    人不法所有，以詐術使人將本人或第三人之物交付為要件。
    所謂以詐術使人交付，必須被詐欺人因其詐術而陷於錯誤，
    若其所用方法，不能認為詐術，亦不致使人陷於錯誤，即不
    構成該罪，最高法院46年臺上字第260號判例意旨參照。又
    基於「契約自由原則」，買賣契約之締結與否、內容若何，
    既為當事人雙方立於平等地位，溝通磋商後而為決定，對於
    己方疏未慮及之部份，即不能以對方於訂約前漏未說明為由
    ，認定對方有何施用詐術之情形，更不得僅以對方未能依約
    履行，即歸咎對方應負刑事責任。
  (二)查自訴人自承：伊係向被告購買系爭2筆土地之使用權與耕
    作權，並非所有權（見本院94年4月14日審判筆錄第8頁、第
    12頁），且告訴人與被告就系爭2筆土地權利所簽訂之契約
    亦載明為「山地保留地土地暨地上物耕作權、使用權讓渡契
    約書」，有該契約書1件在卷可稽（見臺灣士林地方法院檢
    察署90年度他字第2505號卷第11頁），又告訴人與被告交易
    之前，已向游榮祥、陳春梅購買過其他原住民保留地之使用
    權及耕作權，告訴人知悉當時原住民有土地所有權的人很少
    ，且若是購買所有權，價錢不會那麼低等情，亦經告訴人陳
    明在卷（見本院同上筆錄第8 頁、第12頁），可見被告辯稱
    ：告訴人明知其係購買系爭2 筆土地之使用權、耕作權等語
    ，堪認屬實；又據告訴人於本院審理時證稱：被告並未說明
    要賣系爭2 筆土地的何項權利給伊，僅表示此2 筆土地係被
    告的，伊可以去種水果，伊於買地之前，並未前往看地等語
    （見本院同上筆錄第8 、12頁），足見被告於雙方交易前並
    未向告訴人說明其就系爭2 筆土地之權源為何，告訴人亦未
    就土地權源及使用狀況有所質疑或深入了解，而告訴人對於
    購買原住民保留地已有2 次經驗，已如前述，對於交易中應
    注意之事項不能諉為不知，告訴人竟於尚未確定土地權源及
    使用狀況之情形下，輕率與被告訂約，依上開說明，即應自
    承風險，不得因事後查證系爭2 筆土地為國有或他人所有，
    遽認被告於交易前有何施用詐術之行為。況被告辯稱：系爭
    2 筆土地係伊向楊傳業購買873 地號土地，以其中1 公頃與
    陳春梅交換而來，伊認為對於系爭2 筆土地已有權利，始出
    售予告訴人等語，其中被告向楊傳業購得873 地號土地一節
    ，已據告訴人於本院審理時證稱：伊另向被告購買873 地號
    其中1 公頃土地時，原地主楊傳業的女兒丁○○有一起陪同
    看地，當時被告表示已向楊傳業購得土地，丁○○當場有聽
    到，並未表示異議等語綦詳（見本院同上筆錄第10、12頁）
    ，而被告與陳春梅互換土地之事，亦經陳春梅之夫丙○○、
    子黃成和分別於本院及偵查中證述屬實（見本院93年4 月22
    日審判筆錄及臺灣桃園地方法院檢察署91年度偵字第12986
    號卷宗，下稱本件偵查卷，第4 頁背面），被告辯稱：伊認
    為對於系爭2 筆土地已有權利等語，亦非全然無據。公訴人
    以被告未告知告訴人系爭2 筆土地係國有，並由他人設定地
    上權，即認被告施用詐術，使告訴人陷於錯誤而訂定系爭2
    筆土地契約云云，尚有誤解。
  (三)案外人陳春梅去世後，告訴人於84年9 月5 日主動要求將其
    購買系爭2 筆土地之價金150 萬元、購買前揭873 地號土地
    中1 公頃之價金75萬元及告訴人借予陳春梅之35萬元，共
    260 萬元，變更用以購買908 、909 地號土地，被告已將此
    部分土地交付告訴人使用之事實，除據被告供承綦詳外，告
    訴人對於其購買系爭2 筆土地價金為150 萬元、873 地號中
    1 公頃土地價金為75萬元、其曾借陳春梅35萬元、908 、
    909 地號土地價金為260 萬元，及被告已將908 、909 地號
    土地交付使用等情均不否認，已見以260 萬元交換908 、
    909 地號土地金額正確，顯非憑空杜撰。告訴人雖主張：
    873 地號中1 公頃土地之75萬元價金，係以35萬元借款抵償
    ，僅由解彩美再支付40萬元現金，故該35萬元債務已還清，
    自不可能再加計該35萬元以換地，且908 、909 地號土地之
    價金260 萬元，係伊以之前借給被告之80萬元抵付部份價款
    後，再陸續以3 次50萬元、1 次30萬元之現金支付給被告云
    云（見本院94年4 月14日審判筆錄第12至14頁），惟告訴人
    就上開873 地號土地之75萬元價金確係由解彩美當場一次給
    付予被告等情，已於91年10月8 日陳明狀中陳述明確（見本
    件偵查卷第19頁背面），至於908 、909 地號土地價金之支
    付，告訴人先於偵查中陳稱：908 、909 地號土地是伊陸續
    借款給被告，被告才將土地給伊等語（見本件偵查卷第17頁
    91 年9月10日訊問筆錄），於91年10月8 日陳明狀中則改稱
    ：908 、909 地號土地價金是簽約時支付40萬元，簽約後陸
    續支付220 萬元等語（見本件偵查卷第19頁背面），嗣於本
    院審理時又改稱：908 、909 地號土地價金是與被告夫妻之
    前的借款相抵等語（見本院92年12月4 日審判筆錄第6 頁）
    ，且被告前前後後向告訴人借多少錢，告訴人並不清楚，告
    訴人只就260 萬元跟被告扣抵購買908 、909 地號土地之價
    金，所以告訴人事後沒有再支付價金等情，亦據告訴人陳明
    在卷（見本院93年6 月10日審判筆錄第5 頁），衡情260 萬
    元並非小數目，告訴人竟對此部分價金之支付情形始終交代
    不一，已值推敲，況就借款多少，並未核算清楚，即率以
    260 萬元扣抵一節，更有悖常情，再者，就被告售予告訴人
    之873 地號其中1 公頃土地，雖亦未交付告訴人使用，然告
    訴人迄今並未興訟主張權利（見告訴人本院94年4 月14日審
    判筆錄第9 頁）等情觀之，被告與告訴人間若無換地之約定
    ，豈能如此，益見告訴人嗣後以系爭2 筆土地、873 地號土
    地中之1 公頃及35萬元借款，合計以260 萬元交換908 、
    909 地號土地等情，與事實相符，告訴人否認有換地之說，
    尚非可採。
  (四)綜上證據及情節，被告就系爭2 筆土地訂約之初，難認有詐
    術之施用，而被告於訂約得款後，並未攜款潛逃，推卸責任
    ，數月後尚依告訴人之要求，以908 、909 地號土地抵償債
    務，顯見被告於系爭2 筆土地交易之時更無不法所有之意圖
    ，再佐以告訴人自承：其於系爭2 筆土地交易後，雖於85年
    即發現無法使用該土地，仍陸續借款予被告直至86年初，金
    額約2 百萬，並未寫過任何借據，被告並以桃園縣復興鄉○
    ○段933 、933 之1 地號土地抵償債務等語（見本院94年4
    月14日審判筆錄第11頁），亦可見被告與告訴人間就系爭2
    筆土地及873 地號土地等交易均已處理妥當，致告訴人對於
    被告產生相當信任，否則以告訴人自承其自70年起綜橫商場
    多年之豐富經驗，豈有明知被告債信不良，有欺騙之虞，仍
    願意蒙受損失，一再貸與高額款項，甚至連債權憑證均未立
    具之理？從而告訴人本件指訴尚未達使本院產生確信其為真
    實之程度，自難憑為認定被告犯罪之證據，本件洵與詐欺罪
    之構成要件尚有未合，復查無其他積極證據證明被告有公訴
    人所指之罪嫌，不能證明被告犯罪，爰依法諭知被告無罪之
    判決。
據上論斷，依刑事訴訟法第301條第1項判決如主文。
本件經檢察官徐則賢到庭執行職務。
中　　華　　民　　國　　94　　年　　5　　月　　5 　　日
                  臺灣桃園地方法院刑事第8庭
                        審判長法　官　曾家貽
                              法  官  吳為平
                              法  官  袁雪華
上正本證明與原本無異。
如不服本判決，應於判決送達後10日內向本院提出上訴狀（應附
繕本），上訴於臺灣高等法院。
                              書記官  邱仲騏
中　　華　　民　　國　　94　　年　　5　　月　　5 　　日
